【裁判字號】    89,台上,6465
【裁判日期】    891026
【裁判案由】    違反稅捐稽徵法
【裁判全文】
最高法院刑事判決                              八十九年度台上字第六四六五號
    上訴人  台灣高等法院台南分院檢察署檢察官
    被  告  甲○○
右上訴人因被告違反稅捐稽徵法案件，不服台灣高等法院台南分院中華民國八十七年
七月九日第二審判決 (八十七年度上訴字第九○二號，起訴案號：台灣台南地方法院
檢察署八十六年度偵字第四七四二號) ，提起上訴，本院判決如左：
    主  文
原判決撤銷，發回台灣高等法院台南分院。
    理  由
本件原判決認定被告甲○○係長群營造股份有限公司負責人，明知該公司於民國八十
三年九月至八十四年十二月間，並未將工程交由福建省金門縣之慶隆營造廠承包，竟
透過陳允火（另案起訴）之轉介，以發票金額一成之價格，向陳允火購買慶隆營造廠
所開立之統一發票十一張，發票金額八十三年度為新台幣（下同）三千五百萬一千元
，八十四年度為一千三百十七萬一千五百八十四元。嗣依據所購得之上開統一發票，
在其業務上所掌之進項憑證上虛偽登載金額三千五百萬一千元，據以向台南縣稅捐稽
徵處申報該公司八十三年度營業稅。嗣又另行起意，以相同方法在進項憑證上虛偽登
載金額一千三百十七萬一千五百八十四元，據以向台南縣稅捐稽徵處申報該公司八十
四年度營業稅。兩年度虛偽登載之金額合計四千八百十七萬二千五百八十四元，以此
不正當方法逃漏營業稅二百四十萬八千六百二十九元，足以生損害於稅捐稽徵機關課
稅之正確性等情。因而維持第一審論處被告公司負責人，為納稅義務人以不正當方法
逃漏稅捐（二罪）罪刑之判決，駁回被告在第二審之上訴，固非無見。
惟查：(一)商業負責人以明知為不實之事項，而填製會計憑證或記入帳冊者，商業會計
法第七十一條第一款定有處罰明文。又會計憑證分原始憑證與記帳憑證，而原始憑證
又分外來憑證、對外憑證與內部憑證，記帳憑證又分收入傳票、支出傳票與轉帳傳票
。商業應根據原始憑證，編製記帳憑證，根據記帳憑證，登入帳簿，商業會計法第十
五條至第十八條亦定有明文。原判決事實認定，被告依據所購得不實之統一發票，在
其業務上所掌之進項憑證上虛偽登載其金額，據以申報營業稅，逃漏稅捐。但所謂在
「進項憑證」上虛偽登載其金額，該「進項憑證」是否屬於會計憑證？被告有無依據
該憑證，記入帳冊？原審未予調查審認，理由亦未說明，自嫌疏漏。(二)證物應示被告
，令其辨認，如係文書而被告不解其意義者，應告以要旨，刑事訴訟法第一百六十四
條定有明文。原判決係以被告購買八十三年度及八十四年度，不實之統一發票共十一
張，並依據上開統一發票上不實之金額，登載於其業務上所掌之進項憑證上，據以申
報營業稅，認定被告犯逃漏稅捐罪及行使業務登載不實文書罪。但卷內並無八十四年
度不實之統一發票，亦無登載不實之進項憑證，原審並未調閱上開證據資料，亦未依
法踐行調查證據之程序，即採為判決之基礎，自有應於審判期日調查之證據而未予調
查之違法。(三)國家制定刑事訴訟法之目的，在於對特定被告之特定犯罪事實，經由審
判程序以決定國家刑罰權對之存在與否及其範圍，實施刑事訴訟程序之公務員，自應
兼顧實質的真實發現及程序之正義，以保護被告之合法權益。刑事訴訟法第九十五條
第一款規定：訊問被告應先告知犯罪嫌疑及所犯所有罪名，罪名經告知後，認為應變
更者，應再告知。本件第一審檢察官對於被告，係依據稅捐稽徵法第四十一條之逃漏
稅捐罪嫌提起公訴；原判決認定被告除犯逃漏稅捐罪外，並犯行使業務登載不實文書
罪，而為起訴效力所及，一併加以裁判。但於審判期日僅告知起訴書所載之罪名（見
原審卷第二十八頁背面），並未依上開規定，告知擴張之罪名，使被告在審判期日得
適切行使法律所賦予之防禦權，亦有違誤。檢察官上訴意旨，執以指摘原判決不當，
為有理由，應認有撤銷發回更審之原因。又原判決既認定，本件逃漏稅捐係基於轉嫁
之原理，由被告代罰，被告無所謂犯意可言。但事實欄卻又記載，被告「另行起意」
，亦有未合，併此指明。另上訴人上訴第二審時，漏未於上訴狀簽名或蓋章，案經發
回，應併補正。
據上論結，應依刑事訴訟法第三百九十七條、第四百零一條，判決如主文。
中      華      民      國    八十九    年      十      月    二十六    日
                              最高法院刑事第十一庭
                                  審判長法官  陳  炳  煌
                                        法官  陳  世  雄
                                        法官  徐  文  亮
                                        法官  吳  信  銘
                                        法官  韓  金  秀
      右正本證明與原本無異
                                              書  記  官
中      華      民      國    八十九    年      十      月    三十一    日


司法院資訊處製作；財團法人民間司法改革基金會備份。
